ACORDAO-COMPLETO-2343065

ACÓRDÃO 3908/2019 ATA 20/2019 - SEGUNDA CÂMARA

VISTOS, relatados e discutidos estes autos que apreciam aposentadoria de ex-servidor vinculado ao Núcleo Estadual do Ministério da Saúde no Estado de Alagoas.
ACORDAM os Ministros do Tribunal de Contas da União reunidos em sessão da Segunda Câmara, diante das razões expostas pelo relator e com fundamento na Constituição Federal, art. 71, inciso III, e na Lei 8.443/1991, art. 1º, V, e 39, I e II, em:
9.1. considerar ilegal o ato de aposentadoria de interesse de Francisco da Rocha Ramos (XXX.540.014-XX) e negar-lhe registro;
9.2. dispensar a devolução dos valores indevidamente recebidos até a data da ciência pelo Núcleo Estadual do Ministério da Saúde no Estado de Alagoas, do presente acórdão, com base no Enunciado 106 da Súmula da Jurisprudência do TCU;
9.3. determinar ao Núcleo Estadual do Ministério da Saúde no Estado de Alagoas que adote as seguintes medidas:
9.3.1. dê ciência desta deliberação ao interessado no prazo de quinze dias e faça juntar o comprovante de notificação a estes autos nos quinze dias subsequentes;
9.3.2. faça cessar os pagamentos ao interessado no prazo de trinta dias, sob pena de responsabilidade solidária da autoridade administrativa omissa;
9.3.3. comunique ao interessado o teor desta decisão, alertando-o de que o efeito suspensivo proveniente da interposição de eventuais recursos não o exime da devolução dos valores percebidos indevidamente após a respectiva notificação, caso o recurso não seja provido;
9.3.4. emita, no prazo de trinta dias, novo ato relativo à aposentadoria em exame, livre da irregularidade apontada, submetendo-o ao TCU pelo Sistema de Atos de Pessoal (e-Pessoal) .
9.4. dar ciência desta decisão ao interessado e ao Núcleo Estadual do Ministério da Saúde no Estado de Alagoas.

Ato de concessão de aposentadoria de ex-servidor vinculado ao Núcleo Estadual do Ministério da Saúde no Estado de Alagoas.

Segunda Câmara

3. Interessado: Francisco da Rocha Ramos (XXX.540.014-XX).

13.1. Ministros presentes: Aroldo Cedraz (na Presidência), Augusto Nardes (Relator) e Raimundo Carreiro.
13.2. Ministro-Substituto convocado: André Luís de Carvalho.

ACORDAO-COMPLETO-2465236

Acórdão 8489/2021 - Segunda Câmara

AUGUSTO NARDES

Cuida o presente processo de aposentadoria concedida a Francisco da Rocha Ramos (XXX.540.014-XX) , servidor do Núcleo Estadual do Ministério da Saúde no Estado de Alagoas.
2. A unidade técnica propôs que o ato seja considerado ilegal, conforme instrução abaixo transcrita:
HISTÓRICO
3.	O servidor Francisco da Rocha Ramos aposentou-se compulsoriamente, em 16/11/2006, no cargo de odontólogo, com proventos proporcionais a 31/35 avos, com base no artigo 40, §1º, inciso II, da Constituição Federal/1988 com redação dada pela Emenda Constitucional 41/2003 (peça 1, p. 1-6) . O tempo total para a aposentadoria foi de 31 anos, 10 meses e 29 dias. 
4. 	Em razão de determinação constante do Acórdão 5708/2010-TCU-Segunda Câmara, relator Ministro Aroldo Cedraz, o ato em exame foi destacado do TC Processo 017.961/2010-6 para realização de diligência, conforme sugerido pelo Ministério Público junto ao TCU, que em seu parecer registrou o seguinte (peça 1, p. 7-8) :
	Em relação ao ato de Francisco da Rocha Ramos (fls. 2/5) , verifica-se que o servidor, no mês de abril de 2010, recebeu duas parcelas a título de PCCS juntamente com os proventos que, no caso, foram calculados pela média dos salários de contribuições (fls. 48) .
	De acordo com as fichas financeiras do sistema Siape da Rede Serpro, acostadas à segunda contracapa deste processo, esta situação era preexistente à data de vigência da aposentadoria, embora o ato do sistema Sisac informe uma única parcela com o total dos proventos. 
	Diante desse quadro, mister a realização de diligência para que a unidade de origem esclareça o pagamento de duas vantagens a título de um mesmo fundamento e, ainda, a manutenção dessas parcelas após a aposentadoria, momento a partir do qual os proventos do interessado passaram a ser calculados pela média dos salários de contribuição, o que significa, nos termos da Lei nº 10.887/2004, a sua conversão em rubrica única. 
 	Na oportunidade, a unidade jurisdicionada deverá encaminhar, por cópia, as sentenças judiciais concessivas das parcelas percebidas pelo servidor, as petições inicias, as certidões de trânsito em julgado, e, se for o caso, a documentação comprobatória de que o interessado fez parte das lides.
Pelo exposto, este representante do Ministério Público opina pelo destaque do ato de fls. 2/5 para constituição de processo apartado e realização de diligência para obtenção dos esclarecimentos alvitrados e, caso Vossa Excelência não acolha a proposta, em atenção ao disposto no § 2° do art. 62 do Regimento Interno, manifesta-se pela ilegalidade e recusa de registro do ato de fls. 2/5. (grifo nosso) 
5.	Em consequência, esta Secretaria, por meio dos ofícios Ofício 0841 e 0842/2015-TCU/SEFIP, de 28/1/2015, realizou a oitiva do interessado para que se manifestasse sobre as inconsistências apontadas no Parecer do Ministério Público junto ao TCU, conforme determinação contida no Acórdão 5708/2010-TCU-Segunda Câmara (peças 3 e 4) .
6.	O Núcleo Estadual do Ministério da Saúde no Estado de Alagoas recebeu os ofícios de oitiva em 10/2/2015 (peças 5 e 8) . O Sr. Francisco da Rocha Ramos tomou ciência da oitiva em 19/2/2015 (peça 9) . Em 20/2/2015, o Sr. Francisco da Rocha Ramos solicitou prorrogação do prazo para responder a oitiva (peça 6) . Por meio do ofício 2462/2015-TCU/SEFIP, de 3/3/2015, esta Secretaria autorizou o pedido de prorrogação de prazo (peça 7) . O interessado tomou ciência do ofício 2462 em 10/3/2015 (peça 10) .
7.	O interessado, por meio de seus advogados, apresentou as alegações de defesa anexadas à peça 12.
Resposta à oitiva
8.	Em síntese, o interessado, por meio de seus advogados, apresentou as seguintes alegações de defesa (peça 12) :
a) informa que o requerente está com 79 anos de idade, solicitando prioridade no trâmite do processo com base no Estatuto do Idoso;
b) alega a decadência administrativa, com base no artigo 54 da Lei 9.784/1999, e cita o artigo 5º, inciso LXXVIII, da Constituição Federal/1988, que estabelece que a todos, no âmbito judicial e administrativo, são assegurados a razoável duração do processo e os meios que garantam a celeridade de sua tramitação;
c) informa que o interessado não recebe rubricas em duplicidade. Registra que o servidor passou a receber duas rubricas distintas em nomenclaturas e valores; sendo que, desde janeiro de 2002, passou a constar uma rubrica denominada de Decisão Judicial Transitada em Julgado (código 15277) , o que pressupõe que a União foi vencida em ação judicial e, após os dois anos, prescreveu o direito de ação rescisória, única maneira capaz de ultrapassar o trânsito em julgado, incorporando este aos vencimentos do notificado;
d) a partir de dezembro de 2003, a União passou a descontar a rubrica, afrontando a coisa julgada e a segurança jurídica. Em janeiro de 2004, retornou a rubrica TRANS EM JULG (rubrica 15277) a constar dos proventos no valor de R$ 1.566,29 reais. O valor foi alterado em maio de 2004, decrescendo para R$ 588,07. Alega que a situação de redução de salário seria irregular. Em janeiro de 2005, o notificado teria sofrido outra injustiça, pois a rubrica (TRANS EM JULG 15277) foi suprimida de recebidas e alterada para descontos;
e) informa que, em 2005, a partir de junho, o interessado passou a receber outra rubrica distinta denominada DECISÃO JUDICIAL NÃO TRANSITADA EM JULGADO (código 10288) com o valor de R$ 978,22, diferente da primeira rubrica transitada em julgado. A segunda rubrica tinha valores e código diferentes (Código 10288) , ao mesmo tempo que a outra rubrica continuava sendo descontada (TRANS EM JULG R$ 588,07 - rubrica 15277) , o que demonstra que havia uma contenda judicial acerca desse outro valor. Tal situação perdurou até dezembro de 2005;
f) a partir janeiro de 2006, as duas rubricas passaram a ser recebidas pelo servidor simultaneamente, sendo separadas e diferenciadas (rubricas 10288 e 15277) com valores respectivamente de R$ 978,22 e R$ 588,07. 
g) a situação seguiu sem alteração até outubro de 2009, quando em novembro modificou apenas a nomenclatura sem duplicar o valor: as rubricas passaram de DEC JUD TRANS JU e DEC JUD TRANS NÃO JULG PASSOU para constar, com os mesmos valores, com "nomes" diferentes: VPNI PCCS DEC JUD TRANS JUL (rubrica 01486) e VPNI PCCS DEC JUD SUB JUDICE (rubrica 01490) , que prosseguiu até dezembro de 2011;
h) a partir de janeiro de 2012, por incidência da Emenda Constitucional 41/2003, e por não mais perdurar situações judiciais, o notificado teve seus vencimentos unificados, constando tudo como PROVENTOS (rubrica 82526) , estando a situação dentro da legalidade; e 
i) alega a boa-fé do interessado no recebimento dos proventos e solicita que não tenha redução dos seus proventos, pois já é idoso com debilidades físicas e psicológicas, e que seja dispensado da reposição de valores ao erário. 
9.	O ex-servidor encaminhou cópia das fichas financeiras referentes aos exercícios de 1999 a 2015 (peça 12, p. 9-43) .
EXAME TÉCNICO
PCCS
10.	Verifica-se, com base nas fichas financeiras, que, quando da aposentadoria, o servidor recebia duas rubricas, decorrentes de decisões judicias, que se referiam ao PCCS. Embora os valores fossem pagos em duas rubricas com códigos distintos, ambas abordam a parcela PCCS, ou seja, tratam do mesmo assunto (peça 12, p. 24-27) .
11.	O PCCS (Plano de Classificação de Cargos e Salários) tem origem em decisão judicial que reconheceu o direito dos servidores dos extintos INPS, INAMPS e IAPAS aos reajustes legais, referentes aos meses de fevereiro a outubro de 1988, incidentes sobre a parcela denominada "adiantamento do PCCS", os quais, à época, teriam sido indevidamente suprimidos.
12.	        A Lei 8.460/1992 determinou que o PCCS, inicialmente concedido sob a forma de adiantamento, fosse incorporado em definitivo à remuneração ordinária dos servidores, a ser compensado quando do advento de um futuro plano de classificação de cargos e salários. Desta forma, a continuidade do pagamento da vantagem de forma destacada, tornou-se irregular por caracterizar pagamento em duplicidade.
13.	Todavia, a Medida Provisória 146/2003 (convertida na Lei 10.855/2004) passou a admitir a continuidade da percepção do PCCS para todos aqueles que tinham a vantagem incluída em sua remuneração em rubrica específica, exceto os ocupantes dos cargos de Supervisor Médico Pericial, Auditor-Fiscal da Previdência Social e Procurador Federal, expressamente excluídos da esfera de incidência da referida lei.
14.	Posteriormente, a Lei 11.355/2006, em vigor em 20/10/2006, modificada pela MP  341/2006 (convertida na Lei 11.490/2007) , determinou que os valores alusivos ao PCCS fossem convertidos em diferença pessoal nominalmente identificada (DPNI) , conforme estabelecido no artigo 2º. 
15.	A opção pela nova carreira criada pela Lei 11.355/2006 implicaria renúncia às parcelas de valores incorporados à remuneração por decisão administrativa ou judicial, referentes ao adiantamento pecuniário de que trata o art. 8º da Lei 7.686, de 2 de dezembro de 1988 (art. 2º, § 2º, da Lei 11.355/2006) .
16.	O servidor aposentou-se em 16/11/2006, após a vigência da Emenda Constitucional 41/2003, devendo os proventos serem calculados com base na média das remunerações recebidas. Depreende-se que não fez a opção pela nova carreira criada pela Lei 11.355, de 20/10/2006, pois continuou a receber as rubricas relativas ao PCCS. 
17.	Com a aposentadoria, o servidor passou a receber os proventos compostos de uma rubrica referente ao provento básico e duas outras rubricas relativas às ações judiciais decorrentes do PCCS. 
18.	Posteriormente, os proventos passaram a ser pagos somente sob a rubrica PROVENTOS-EC 41/2003, sendo os valores das rubricas judiciais incorporados à mencionada rubrica (peça 12, p. 6-43, e peça 13) . 
19.	Em que pese a Medida Provisória 146/2003 (convertida na Lei 10.855/2004) ter admitido a continuidade da percepção do PCCS para todos aqueles que tinham a vantagem incluída em sua remuneração em rubrica específica, no caso em exame, foi realizado o pagamento de duas rubricas que se referiam à mesma parcela PCCS, sendo caracterizado o pagamento em duplicidade de mesma vantagem.
20.	Diante do exposto, considera-se que está ilegal o ato de aposentadoria, em razão do pagamento em duplicidade de duas parcelas a título de PCCS, resultando em proventos de aposentadoria pagos em valor maior que o devido. 
Decadência Administrativa 
21. 	Esta Corte de Contas, no tocante à decadência, prevista no art. 54 da Lei 9.784/1999, entende que o referido dispositivo legal, ao ser aplicado aos atos de aposentadoria e pensão, conta seu prazo decadencial somente a partir do respectivo registro pelo Tribunal de Contas da União, visto que, em se tratando de ato complexo, só é aperfeiçoado quando de seu registro pelo TCU. Portanto, o prazo decadencial não pode ser contado a partir da concessão administrativa, mas sim a partir do exame pelo TCU. Esse é o teor da Súmula TCU 278/2012, a seguir transcrita: 
SÚMULA 278/2012: Os atos de aposentadoria, reforma e pensão têm natureza jurídica de atos complexos, razão pela qual os prazos decadenciais a que se referem o § 2º do art. 260 do Regimento Interno e o art. 54 da Lei nº 9.784/99 começam a fluir a partir do momento em que se aperfeiçoam com a decisão do TCU que os considera legais ou ilegais, respectivamente. 
22.	Assim, o prazo decadencial começará a contar a partir da decisão do TCU que considerar legal ou ilegal o ato de aposentadoria em exame. 
Princípio da Segurança Jurídica, Legalidade, do direito adquirido e irredutibilidade salarial
23. 	Verifica-se que o Princípio da Segurança Jurídica é vetor importante do Direito, que impõe ao magistrado a ponderação de sua incidência no caso concreto, mas sempre em face de outros princípios estruturantes da Administração Pública, como o princípio da legalidade, expresso na Constituição Federal, a partir do qual se estrutura todo o direito público e administrativo. 
24. 	A apreciação de atos de concessão de aposentadoria pela ilegalidade não infringe o princípio da segurança jurídica. A jurisprudência da Suprema Corte é no sentido de deferir aos atos de aposentadoria e pensão a classificação de ato complexo, motivo pelo qual somente quando recebe o registro pela Corte de Contas passa a estar plenamente formado (perfeito) , válido (aferição da legalidade com reflexo de definitividade perante a Administração, que não mais pode anulá-lo unilateralmente) e eficaz (plenamente oponível a terceiros, deixando de apresentar executoriedade provisória) . 
25.	Assim, pode-se, então, concluir, que não há que se falar em direito adquirido antes que o ato complexo esteja definitivamente registrado por este Tribunal, muito menos quando a concessão traz em seu bojo vício insanável, por não haver lei que a suporte.
26.	Registra-se também que o fato das rubricas relativas ao PCCS serem provenientes de decisões judiciais, não impede a apreciação do ato administrativo emitido pelo Órgão de Origem e submetido para fins de registro ao TCU. Em apreciação de atos de pessoal, o TCU pode manifestar entendimento diferente do declarado por outras instâncias do Poder Judiciário ou da Administração Pública, inclusive mediante o julgamento pela ilegalidade dos atos de aposentadoria amparados por decisão judicial.
27.	O TCU exerce a sua jurisdição independentemente das demais instâncias. O Tribunal possui competências próprias e privativas, estatuídas pela Constituição Federal e pela sua Lei Orgânica, inexistindo vinculação entre o processo do TCU e outro versando sobre idêntica matéria no âmbito do Poder Judiciário ou da Administração Pública.
28.	 Ressalta-se ainda que a violação ao princípio da irredutibilidade salarial também deve ser afastada, nos termos da jurisprudência do STF, que se fixou no sentido de que não há óbice à redução de proventos caso alguma parcela/vantagem esteja sendo paga ao arrepio da lei, conforme o MS 25.552, de relatoria da Exma. Ministra Cármen Lúcia, in verbis:
EMENTA: MANDADO DE SEGURANÇA. ATO DO TRIBUNAL DE CONTAS DA UNIÃO. APOSENTADORIA DE MAGISTRADO (...) DECADÊNCIA ADMINISTRATIVA E OFENSA AO PRINCÍPIO DA IRREDUTIBILIDADE DE SALÁRIOS NÃO CONFIGURADAS.
 (...) 
3. O Supremo Tribunal Federal pacificou entendimento de que, sendo a aposentadoria ato complexo, que só se aperfeiçoa com o registro no Tribunal de Contas da União, o prazo decadencial da Lei nº 9.784/1999 tem início a partir de sua publicação. Aposentadoria do impetrante não registrada: inocorrência da decadência administrativa.
4. A redução de proventos de aposentadoria, quando concedida em desacordo com a lei, não ofende o princípio da irredutibilidade de vencimentos. Precedentes. (grifo nosso) 
29.	Desta forma, entende-se que não se pode garantir o registro de uma aposentadoria considerada ilegal pelo TCU invocando apenas princípios tais como o da segurança jurídica, irredutibilidade salarial e razoabilidade, os quais deverão ser sopesados também com o princípio da legalidade.
Princípio da Boa-fé
30. 	Não se vislumbra a má-fé por parte do ex-servidor Francisco da Rocha Ramos. Assim, cabe a aplicação da Súmula TCU 106, dispensando o ressarcimento das quantias indevidamente recebidas de boa-fé pelo interessado. 
CONCLUSÃO
31.	Em razão do exposto e tendo em vista as análises realizadas no ato de concessão de aposentadoria de Francisco da Rocha Ramos, esta Unidade Técnica considera que o ato em tela está ilegal, em razão da incorporação em duplicidade de duas parcelas a título de PCCS, ocasionando o pagamento dos proventos em valor maior que o devido. 
PROPOSTA DE ENCAMINHAMENTO
32.	Ante o exposto, conforme o preceituado no artigo 71, inciso III, da Constituição Federal de 1.988; c/c os artigos. 1º, inciso V, e 39, inciso II, da Lei nº 8.443/1992, c/c os artigos 1º, inciso VIII, 260, §§ 1º e 4º, do Regimento Interno/TCU, e tomando por base as informações prestadas pelo órgão de controle interno e as verificações feitas pela unidade técnica, na forma prevista no artigo 260, caput, do referido Regimento, propõe-se: 
a) considerar ilegal e negar o registro do ato de concessão de aposentadoria Francisco da Rocha Ramos (CPF XXX.540.014-XX) ;
b) dispensar o ressarcimento das quantias indevidamente recebidas de boa-fé, nos termos da Súmula TCU n. 106;
c) determinar ao Núcleo Estadual do Ministério da Saúde no Estado de Alagoas que adote medidas para:
            	    c.1) no prazo de quinze dias, fazer cessar os pagamentos decorrentes do ato impugnado por esta Corte de Contas, sob pena de responsabilidade solidária da autoridade administrativa omissa, nos termos do art. 262 do Regimento Interno/TCU;
	   c.2) no prazo de trinta dias, emitir novo ato, livre da irregularidade apontada, e o submeta ao TCU pelo Sistema e-Pessoal, nos termos dos arts. 262, § 2º, do Regimento Interno desta Corte e 19, § 3º, da Instrução Normativa TCU 78/2008;
   c.3) dar ciência, no prazo de 15 (quinze) dias, do inteiro teor desta deliberação ao interessado, alertando-o de que o efeito suspensivo proveniente da interposição de eventuais recursos junto ao TCU não o exime da devolução dos valores percebidos indevidamente após a respectiva notificação, caso esses não sejam providos; e
                       c.4) encaminhar ao Tribunal, no prazo de 30 (trinta) dias contados da ciência da decisão, documento apto a comprovar que o interessado tomou conhecimento do acórdão.
	
	É o relatório.

8.1. Daniel Nunes Pereira (6.073/OAB-AL) e outros, representando Francisco da Rocha Ramos.

Procurador Rodrigo Medeiros de Lima.

PESSOAL. APOSENTADORIA. PAGAMENTO DUPLICADO DE PARCELA DE PCCS. ILEGALIDADE E NEGATIVA DE REGISTRO. DETERMINAÇÕES.

APOSENTADORIA (APOS)

Secretaria de Fiscalização de Pessoal (SEFIP).

Em análise ato de concessão de aposentadoria em favor de Francisco da Rocha Ramos, ex-servidor vinculado ao Núcleo Estadual do Ministério da Saúde no Estado de Alagoas.
2.	Incorporando às minhas razões de decidir os fundamentos expendidos na instrução da unidade técnica (peça 16) , com a qual se mostrou favorável o representante do Ministério Público especializado, manifesto concordância ao encaminhamento de considerar ilegal e recusar registro à aposentadoria. Faço algumas considerações adicionais.
3.	De fato, o ponto fulcral do questionamento à legalidade do ato reside no pagamento, em duplicidade, de rubrica relativa ao PCCS (Plano de Classificação de Cargos e Salários) . 
4.	Ressalto que não está em discussão o direito de o servidor usufruir da vantagem, se a decisão judicial é válida ou se a incorporação aos proventos é correta. Trata-se, efetivamente, de evitar o pagamento em duplicidade.
5.	Observo, ainda, que a instrução afasta, com fundamentos corretos, as alegações de afronta aos princípios da segurança jurídica, da legalidade, do direito adquirido e da irredutibilidade salarial. Da mesma forma, não encontram justificativas as alegações de decadência administrativa.
6.	A ausência de indícios de má-fé por parte do interessado indica a pertinência da aplicação, in casum, do Enunciado 106 da Súmula de Jurisprudência deste E. Tribunal.
	Em face do exposto, voto por que o Tribunal adote a deliberação que ora submeto à apreciação deste Colegiado.
TCU, Sala das Sessões Ministro Luciano Brandão Alves de Souza, em 18 de junho de 2019.
Ministro JOÃO AUGUSTO RIBEIRO NARDES 
Relator